【裁判字號】    95,上易,203
【裁判日期】    950330
【裁判案由】    恐嚇取財
【裁判全文】
臺灣高等法院臺中分院刑事判決         95年度上易字第203號
上  訴  人
即  被  告  丙○○
上列上訴人因恐嚇取財案件，不服臺灣臺中地方法院94年度易字
第1792號中華民國94年12月30日第一審判決（起訴案號：臺灣臺
中地方法院檢察署94年度偵字第3321號），提起上訴，本院判決
如下：
    主  文
原判決撤銷。
丙○○共同意圖為自己不法之所有，以恐嚇使人將本人之物交付
，累犯，處有期徒刑拾月。
    事  實
一、丙○○前因懲治盜匪條例案件，經臺灣新竹地方法院以七十
    九年度訴字第八二六號判決判處有期徒刑七年二月確定，於
    民國八十三年二月六日假釋出監，其於假釋期間，又因恐嚇
    取財案件，經台灣高等法院判處有期徒刑六月確定，並經撤
    銷上開假釋執行殘刑三年八月七日，前揭徒刑並接續執行，
    於八十九年四月八日再度假釋出監，至九十年十月十九日假
    釋期滿未經撤銷假釋以已執行論。詎其仍不知悔悟，與綽號
    阿水、阿水之弟（下稱甲）等年籍不詳之成年者，共同基於
    意圖為自己不法之所有、以非法方法剝奪他人行動自由及以
    不正方法由自動付款設備取得他人之物之犯意聯絡，於九十
    三年十一月十八日晚間九時三十分許，在臺中市中區臺中火
    車站東側男公廁內，先推由甲向甲○○以露出生殖器之方式
    暗示欲進一步交往，甲○○遂與甲同至臺中市建國市場二樓
    男公廁，丙○○、阿水見甲○○與甲進入該公廁隔間內後，
    丙○○及阿水旋即入內，丙○○、阿水及甲三人即將甲○○
    圍住，並推由丙○○及阿水向甲○○恫稱：怎麼會與甲在廁
    所發生事情，要如何處理、解決等語，意即須以金錢賠償之
    意，而以此方式恐嚇甲○○，致甲○○心生畏怖，應允給付
    新台幣（下同）六千元，並交出其個人名義之中國信託商業
    銀行股份有限公司信用卡及密碼予阿水。渠等並推由阿水持
    該信用卡至臺中市○區○○路一七四號之自動櫃員機，以輸
    入密碼預借現金之不正方法，由該自動付款設備提領現金六
    千元，而共同恐嚇取財及以不正方法由自動付款設備取得他
    人之物得逞（阿水乘機接續提領一萬元、五千元、五千元現
    金部分，已逾越與丙○○犯意聯絡範圍，詳後述），丙○○
    於阿水提款時則於該廁所內負責握住廁所內部隔間門把不讓
    甲○○離去廁所，而以此強暴方式共同剝奪甲○○之行動自
    由，嗣「阿水」領得前揭現金後，丙○○方讓甲○○離去，
    甲○○被剝奪行動自由約十分鐘之久。
二、案經甲○○訴由台中市警察局第一分局報請台灣台中地方法
    院檢察署檢察官偵查起訴。
    理  由
一、訊據上訴人即被告丙○○坦承其於上開時間與阿水前往臺中
    市建國市場二樓男公廁，並對告訴人甲○○稱：怎麼會與甲
    在廁所發生事情，要如何處理、解決等語，嗣告訴人交出信
    用卡，阿水前去領錢時，其留在廁所與告訴人在一起直至他
    們領錢回來等情，惟否認有恐嚇取財等犯行，辯稱：案發日
    伊在建國路與成功路口遇到阿水，阿水說他的弟弟被人欺負
    ，請伊去幫忙處理，伊即與阿水一起去建國市場二樓的公廁
    ，在那邊看到甲與甲○○，甲對甲○○說你作錯事情怎麼辦
    ，甲○○說要拿一千元給甲，甲說不夠，甲○○才說帳戶內
    有六千元並交出信用卡，阿水說他要去領，之後甲將阿水所
    領得之六千元欲交給伊，但伊未收下，嗣甲○○即將該款項
    交付予甲云云。惟查：
  (一)前揭犯罪事實，業據證人甲○○於檢察官偵訊時證述明確，
    並有中國信託商業銀行股份有限公司提款明細（歷史帳單彙
    總查詢）一份在卷可稽（見偵查卷第24頁）。甲○○於原審
    審理時復到庭結證稱：「當天我是來台中出差，我在晚上九
    點三十分左右，要北上台北，在台中火車站時，因尿急上廁
    所，剛好在廁所碰到被告的朋友（以下稱甲），我在上廁所
    時，甲就站在我旁邊，因為我是雙性戀者，甲就一直誘導我
    去建國市場二樓的公廁，當時我也有意思，所以就跟著他到
    建國市場去，在建國市場我從未碰觸他的下體，他當時帶我
    上大號的廁所，一進去以後他就把門關起來，他身上拿出類
    似麥當勞的紙巾擦手指，地上也鋪了好幾張紙巾，看起來好
    像已經辦完事情的樣子，隔了一、二分鐘後，被告與阿水就
    來敲廁所的門，我就想可能上當了，甲就打開門，讓被告及
    阿水進入廁所內，當時我本來想要逃走，但已經被圍住無處
    可逃，被告及阿水說我怎麼會跟甲在廁所發生事情，他們二
    人就問我，要如何處理，我知道他們要錢，我就說我是學生
    沒有錢，被告說看我的穿著應該不是學生，就質疑我是否有
    帶證件，我就拿我的學生證給他看‧‧‧被告及阿水就一直
    問我要如何處理，我就說我身上只有信用卡，我把信用卡交
    給他們，並告訴他們密碼，由阿水去領錢，一會兒甲就出去
    外面，我就跟被告說廁所很臭，我可不可以走，被告就把廁
    所門把抓住，問外面的人錢領到了沒，怎麼這麼久，我就跟
    被告說可不可以放我走，被告又問外面的人到底要多久，甲
    說阿水還沒有領錢回來，被告說不能放我出去，因為阿水還
    沒有回來，過了一會兒‧‧‧被告問我要不要一起走，我說
    不要就自行離去，我就趕快打電話給信用卡公司報遺失」等
    語。且被告於本院審理時亦坦稱其於上開時間與阿水前往臺
    中市建國市場二樓男公廁，並對告訴人甲○○稱：怎麼會與
    甲在廁所發生事情，要如何處理、解決等語，嗣告訴人交出
    信用卡，阿水前去領錢時，其留在廁所與告訴人在一起直至
    他們領錢回來等情。查，甲○○與甲進入廁所後僅約隔一、
    二分鐘，被告與阿水等人旋即到場，苟非被告等設陷由甲誘
    使甲○○至該廁所，衡情被告要無旋即進入該廁所之可能，
    被告與阿水及甲等人顯有犯意之聯絡，又被告與阿水於進入
    廁所後旋即圍住並向甲○○恫稱前揭話語，次由阿水持甲○
    ○之信用卡提款並由被告負責看管甲○○觀之，被告亦顯有
    行為之分擔。
  (二)按：刑法第三百四十六條第一項之恐嚇取財罪，其所謂恐嚇
    ，指凡一切言語、舉動足以使人生畏怖心者均屬之，而該言
    語或舉動是否足以使他人生畏怖心，應依社會一般觀念衡量
    之，如行為人之言語、舉動，依社會一般觀念，均認係惡害
    之通知，而足以使人生畏怖心時，仍應認行為人已著手實行
    恐嚇取財犯行（最高法院八十四年度台上字第八一三號判決
    參照）。證人甲○○於原審證稱：「（為何要交出信用卡？
    ）如果我沒有交出信用卡的話，可能就出不去了，因為被告
    抓住廁所的門把‧‧‧」、「他們是說『你現在要怎樣解決
    』，但依他們的口氣我覺得他們是想要拿錢」、「（你認為
    你如果沒有拿錢給他們，你無法離開現場是嗎？）是的」等
    語。則以被告、阿水及甲三人於夜間在市場二樓公廁內部隔
    間內圍住甲○○，並由被告及阿水為上揭言語觀察，被告及
    阿水等前揭言詞核係一般勒索錢財慣用之託詞，其等雖僅泛
    稱：現在要怎麼解決等語，實則意在索取金財，依甲○○是
    時之處境從社會一般觀念衡量，該等言詞及舉動應認已達惡
    害之通知並足使人生畏怖心，揆諸上開說明，應認被告已著
    手實行恐嚇取財之犯行。
  (三)次按刑法第三百零二條第一項之罪所稱之非法方法，包括強
    暴、脅迫或恐嚇等一切不法手段在內，且該罪既係以私行拘
    禁為其非法剝奪人行動自由之例示，在性質上自須被害人行
    動自由被剝奪已持續相當之時間，始足當之（最高法院八十
    九年度台上字第九○六號判決參照）。查本案被告於阿水持
    信用卡前往領款期間以握住廁所內部隔間門把之方式不讓甲
    ○○離去，且據被告於本院審理所稱該段時間大約有十分鐘
    之久，其顯已持續相當之期間，是被告此部分所為自該當以
    強暴方式剝奪甲○○之行動自由。
  (四)本案事證已臻明確，被告所辯係事後卸責之詞，不足採信。
    另被告以外之人於偵查中向檢察官所為之陳述，除顯有不可
    信之情況者外，得為證據。是否「顯有不可信之情況」，係
    由法院依該偵查中陳述之外部情況以為判斷。查證人甲○○
    於九十四年八月二十二日在偵查中，經諭知證人有具結之義
    務及偽證之處罰並命朗讀結文具結後，陳述其遭被告前揭恐
    嚇取財等之經過，並確認其於警詢陳述之真實性，檢察官就
    前揭偵查訊問之實施，並無任何違反相關規定之瑕疵，是甲
    ○○前揭證詞並無「顯有不可信之情況」，應認具證據能力
    。被告犯行堪以認定，自應依法論科。
二、核被告所為，係犯刑法第三百四十六條第一項之恐嚇取財罪
    、第三百零二條第一項之剝奪他人行動自由罪、第三百三十
    九條之二第一項之以不正方法由自動付款設備取得他人之物
    罪。被告與阿水及甲就前揭犯行，有犯意之聯絡及行為分擔
    ，為共同正犯。至證人甲○○於原審審理時固稱：伊看到廁
    所門外尚有二黑衣男子，惟查並無證據證明該二名黑衣男子
    有何參與本案之情形，自難逕認該二名男子與被告等有何犯
    意之聯絡或行為之分擔，併此敘明。被告所犯上開三罪之間
    有方法目的之牽連犯關係，應依刑法第五十五條規定，從一
    重之恐嚇取財罪處斷。公訴人於起訴書被告所犯法條欄雖未
    敘及被告犯刑法第三百零二條第一項及第三百三十九條之二
    第一項之罪，惟於起訴書犯罪事實欄業已敘及此部分事實，
    而縱認公訴意旨就此二部分並未詳載犯罪構成要件之法律用
    語，然此二部分犯罪事實與公訴人起訴之恐嚇取財事實間亦
    具有牽連犯之裁判上一罪關係，已如前述，自應為起訴效力
    所及，本院得併予審究。被告前因懲治盜匪條例案件，經臺
    灣新竹地方法院以七十九年度訴字第八二六號判決判處有期
    徒刑七年二月確定，於民國八十三年二月六日假釋出監，詎
    其在假釋期間內，又因恐嚇取財案件，經台灣高等法院判處
    有期徒刑六月確定，並經撤銷上開假釋執行殘刑三年八月七
    日，前揭徒刑並接續執行，於八十九年四月八日再度假釋出
    監，至九十年十月十九日假釋期滿未經撤銷假釋以已執行論
    之事實，有臺灣高等法院被告前案紀錄表各一份在卷可按，
    其於受有期徒刑之執行完畢後，五年內再犯本案有期徒刑以
    上之刑之罪，為累犯，應依刑法第四十七條規定加重其刑。
    原審認被告犯罪事證明確，予以論罪科刑，固非無見。惟就
    被告恐嚇取財、以不正方法由自動付款設備取得他人之物之
    金額，被告僅在「六千元」範圍內與阿水、甲有犯意聯絡（
    詳如後述），原判決認係「二萬六千元」，自有未洽。被告
    上訴意旨否認犯罪，就原判決認定超過前述「六千元」以外
    之部分，其指摘原判決不當，雖有理由，惟其併否認其餘犯
    行，則無理由。原判決既有上述可議之處，自屬無可維持，
    應由本院將原判決撤銷改判。爰審酌被告犯罪之動機、目的
    、手段，所生危害尚非至鉅，及其素行不佳，犯後飾詞諉過
    未有悔意等一切情狀，量處如主文第二項所示之刑，以示懲
    儆。
三、公訴意旨另以：被告與阿水、甲等人對告訴人恐嚇取財之金
    額，及在自動櫃員機提領之金額為二萬六千元，即認被告逾
    越「六千元」範圍部分，與阿水、甲亦有犯意聯絡、行為分
    擔，而為共同正犯，就逾越「六千元」範圍部分，仍構成犯
    罪（即刑法第三百四十六條第一項、第三百三十九條之二第
    一項之罪嫌）。經查，被告於警詢時即稱當時在公廁內，告
    訴人拿出一張中國信託之信用卡說可以預借六千元等語，另
    依證人甲○○於原審證述內容以觀，當時拿回來之現金金額
    亦僅有六千元，且被告於阿水去領錢時係負責在廁所內看管
    告訴人，則被告對於恐嚇取財及以不正方法由自動付款設備
    取得他人之物之金額主觀上應該僅有「六千元」之認知，其
    對於阿水前往領款時，逾越「六千元」之犯意聯絡範圍，另
    行接續提領一萬元、五千元、五千元行為部分，應已逾越與
    丙○○犯意聯絡範圍，被告自無須就此部分負共犯之責。此
    外，復查無其他積極明確之證據足認被告有此部分之犯行。
    惟因被告所涉此部分行為與經起訴部分間或有牽連犯或為一
    罪關係，爰不另為無罪之諭知。
據上論結，應依刑事訴訟法第三百六十九條第一項前段、第三百
六十四條、第二百九十九條第一項前段，刑法第二十八條、第三
百四十六條第一項、第三百零二條第一項、第三百三十九條之二
第一項、第五十五條、第四十七條，罰金罰鍰提高標準條例第一
條前段，判決如主文。
本案經檢察官乙○○到庭執行職務。
中    華    民    國    95    年    3     月    30    日
              刑事第四庭  審判長法  官  洪  耀  宗
                                法  官  劉  登  俊
                                法  官  江  德  千
上列正本證明與原本無異。
如不服本判決應於收受送達後十日內向本院提出上訴書狀，其未
敘述上訴之理由者並得於提起上訴後十日內向本院補提理由書（
均須按他造當事人之人數附繕本）。
                                書記官  吳  麗  琴
中    華    民    國    95    年    3     月    30    日
【附錄論罪科刑法條】
刑法第三百四十六條第一項：
意圖為自己或第三人不法之所有，以恐嚇使人將本人或第三人之
物交付者，處六月以上五年以下有期徒刑，得併科一千元以下罰
金。
刑法第三百零二條第一項：
私行拘禁或以其他非法方法，剝奪人之行動自由者，處五年以下
有期徒刑、拘役或三百元以下罰金。
刑法第三百三十九條之二第一項：
意圖為自己或第三人不法之所有，以不正方法由自動付款設備取
得他人之物者，處三年以下有期徒刑、拘役或一萬元以下罰金。
                                                      Ｒ


司法院資訊處製作；財團法人民間司法改革基金會備份。
